臺灣橋頭地方法院民事判決　　　　　　 110年度旗簡字第32號
原　　　告
即反訴被告　張欣　　
訴訟代理人　陳清朗律師
被　　　告　財政部國有財產署

法定代理人　曾國基　
訴訟代理人　黃莉莉　
複代理人　　郭朗哲　
　　　　　　黃宣翰　
被　　　告
即反訴原告　行政院農業委員會林務局

法定代理人　林華慶　
訴訟代理人　尤挹華律師
被　　　告　張金德　

　　　　　　李秀雲　
 
　　　　　　潘怡良　
　　　　　　張陳美足
　　　　　　郭文治　
　　　　　　張曾春票

　　　　　　張友銓　
　　　　　　張宗文　
受告知人　　張双口　
上列當事人間請求確認通行權存在事件，本院於民國110 年11月
2日言詞辯論終結，判決如下：
    主      文
一、原告先位之訴駁回。
二、確認原告就被告財政部國有財產署所管理坐落高雄市○○區
    ○○段○○○○○○○○○○地號土地，及被告張金德、李
    秀雲、潘怡良、張陳美足、郭文治、張曾春票所有坐落高雄
    市○○區○○段○○○地號土地，如附圖編號Ｂ（面積各如
    附表二面積欄所示）所示之土地範圍內，有通行權存在。
三、被告財政部國有財產署、張金德、李秀雲、潘怡良、張陳美
    足、郭文治、張曾春票應容忍原告於前揭土地範圍內通行，
    且不得有設置障礙物或任何妨害原告通行之行為。
四、原告其餘備位之訴駁回。
五、訴訟費用由原告負擔。
六、反訴原告之訴駁回。
七、反訴訴訟費用新臺幣壹仟元由反訴原告負擔。
    事實及理由
甲、本訴部分
壹、程序部分
一、按當事人得於訴訟繫屬中，將訴訟告知於因自己敗訴而有法
    律上利害關係之第三人。告知訴訟，應以書狀表明理由及訴
    訟程度提出於法院，由法院送達於第三人。民事訴訟法第65
    條第1 項、第66條第1 項分別定有明文。經查，被告行政院
    農業委員會林務局（下稱林務局）稱受告知人張双口係其管
    理坐落高雄市○○區○○段000 地號土地（下稱112 土地）
    之承租人，若其受敗訴判決，則張双口之承租權勢遭影響，
    而屬具法律上利害關係之第三人，爰依前揭規定，聲請對張
    双口為訴訟告知（本院卷一第287 頁），前揭聲請於法尚無
    不合，應予准許，惟張双口受合法通知，未於言詞辯論期日
    到場，亦未聲明參加訴訟，併此敘明。
二、被告財政部國有財產署（下稱國財署）、張金德、李秀雲、
    張陳美足、郭文治、張曾春票、張宗文經合法通知，未於言
    詞辯論期日到場，核無民事訴訟法第386 條各款所列情形，
    爰依同法第436 條第2 項適用第385 條第1 項規定，依原告
    之聲請，由其一造辯論而為判決。
貳、實體部分
一、原告主張：原告所有坐落高雄市○○區○○段000 地號土地
    （下稱129 土地）為袋地，而有經由如附表一所示土地，如
    附圖編號Ａ所示路線（面積各如附表一面積欄所示，下稱Ａ
    路線），或如附表二所示土地，如附圖編號Ｂ所示路線（面
    積各如附表二面積欄所示，下稱Ｂ路線）通行之必要，為此
    依民法第787 條第1 項、第788 條第1 項本文規定提起本訴
    。聲明：（一）先位聲明：１、確認原告就Ａ路線有通行權
    存在。２、被告應容忍原告於前項土地通行，且不得有設置
    障礙物或任何妨害原告通行之行為。３、被告張金德、李秀
    雲、潘怡良、張陳美足、郭文治、張曾春票、張友銓、張宗
    文應將第一項土地範圍內設置之鐵門門鎖拆除。（二）備位
    聲明：１、確認原告就Ｂ路線有通行權存在。２、被告國財
    署、張金德、李秀雲、潘怡良、張陳美足、郭文治、張曾春
    票應容忍原告於前項土地通行，且不得有設置障礙物或任何
    妨害原告通行之行為。３、被告張金德、李秀雲、潘怡良、
    張陳美足、郭文治、張曾春票應將第一項土地範圍內設置之
    鐵門門鎖拆除。
二、被告則以：
（一）國財署未於言詞辯論期日到場，惟曾提出書狀稱：若129
      土地為袋地，則同意原告通行Ａ、Ｂ路線上，由其管理如
      附表一、附表二所示之土地，惟原告需依國有非公用土地
      提供袋地通行作業要點第9 點第1 款規定（下稱系爭要點
      ）繳納償金；反之，則不同意原告通行等語，資為抗辯。
      聲明：原告之訴駁回。
（二）林務局部分：Ａ路線面積固較Ｂ路線為小，惟Ａ路線涉及
      如附表一所示8 筆土地，Ｂ路線則僅涉及如附表二所示4
      筆土地，且Ａ、Ｂ路線在高雄市○○區○○段00○○○00
      ○地○○000 ○000 地號土地通行路線、面積均相同，故
      而，原告通行Ｂ路線顯然較為單純、妥適等語，資為抗辯
      。聲明：原告先位之訴駁回。
（三）李秀雲、張陳美足、郭文治、張曾春票未於言詞辯論期日
      到場，惟曾提出書狀稱：同意原告通行73土地，但原告應
      給付償金，且應負善良使用人責任，不得有損害渠等權益
      之行為；若日後73土地辦理分割，原告亦不得有妨礙行為
      。未為任何聲明。
（四）潘怡良部分：同李秀雲等人所述。
（五）張友銓部分：伊在Ａ路線上養殖臺灣野蜂，若通行汽車將
      干擾生態，原告通行Ｂ路線應較為妥適等語，資為抗辯。
      聲明：原告之訴駁回。
（六）張金德、張宗文經合法通知，未於言詞辯論期日到場，亦
      未提出書狀作何聲明或陳述。
三、本院得心證理由：
（一）原告主張129 土地為袋地，業據提出示意圖、空照圖為證
      （本院卷一第35、37、63頁），並經本院函詢高雄市旗山
      區公所Ａ、Ｂ路線是否為該所鋪設之道路，經該所函覆因
      年代久遠查無本所鋪設道路之事證（本院卷一第283 頁）
      ，且為林務局、李秀雲、潘怡良、張陳美足、郭文治、張
      曾春票、張友銓所不爭執，張宗文經合法通知，未於言詞
      辯論期日到場，亦未提出書狀作何聲明或陳述以供本院斟
      酌，依民事訴訟法第436 條第2 項適用第280 條第3 項準
      用第1 項規定，應視同自認，本院依前揭證據調查之結果
      ，認原告主張堪信為真。是以，原告主張其依民法第787
      條第1 項規定，得通行周圍地以至公路，洵屬有據。
（二）按土地因與公路無適宜之聯絡，致不能為通常使用時，除
      因所有人之任意行為所生者外，土地所有人得通行周圍地
      以至公路。前項情形，有通行權人應於通行必要之範圍內
      ，擇其周圍地損害最少之處所及方法為之，民法第787 條
      第1 項、第2 項前段分別定有明文。而所謂「通行必要範
      圍內，周圍地損害最少之處所及方法」，應依社會通常之
      觀念，就附近周圍地之地理狀況、相關公路之位置、與通
      行必要土地之距離、相鄰土地利用人之利害得失以及其他
      各種情事，按具體事例斟酌判斷之。爰審酌：
  １、Ａ、Ｂ路線均為柏油路面，業經本院於110 年7 月21日會
      同高雄市政府地政局旗山地政事務所測量人員至現場履勘
      確認屬實，有勘驗筆錄、照片可查（本院卷一第367 至37
      3 、379 頁），是以，Ａ、Ｂ路線均適宜供原告通行。
  ２、Ｂ路線上有一廢棄羊舍、鐵皮平房，亦據為本院至現場履
      勘確認屬實，有勘驗筆錄、照片可查（本院卷一第368 、
      381 、383 頁），若日後有他人利用前揭建物時，適必需
      通行Ｂ路線以連絡公路。
  ３、Ａ路線面積固較Ｂ路線為小，惟兩路線面積僅差距87.07
      平方公尺，對周圍地土地所有權人造成之損害相近。
  ４、Ａ路線涉及如附表一所示8 筆土地，Ｂ路線則僅涉及如附
      表二所示4 筆土地，Ｂ路線顯然較為單純。
  ５、兩造之意見：
（１）原告備位聲明亦主張通行Ｂ路線，故通行Ｂ路線對原告而
      言，應屬原告可接受方案。
（２）Ｂ路線中，除應受送達處所不明之張金德外，國財署、李
      秀雲、潘怡良、張陳美足、郭文治、張曾春票均同意原告
      通行；Ａ路線中，則有林務局、張友銓不同意原告通行。
  ６、據此，原告通行Ｂ路線，應為對周圍地損害最少之處所及
      方法。
（三）按當事人主張有利於己之事實者，就其事實有舉證之責任
      ，民事訴訟法第277 條本文亦有明定，故而，民事訴訟如
      係由原告主張權利者，應先由原告負舉證之責；若原告先
      不能舉證，以證實自己主張之事實，則被告就其抗辯事實
      即令不能舉證，或其所舉證據尚有疵累，亦應駁回原告之
      請求。經查，原告另請求張金德、李秀雲、潘怡良、張陳
      美足、郭文治、張曾春票應將Ｂ路線土地範圍內設置之鐵
      門門鎖拆除，惟未提出證據以證明前揭門鎖為渠等所設置
      ，難認原告已就此負舉證責任；況若前揭門鎖確為渠等設
      置，依主文第二項所示，渠等本應容忍原告通行Ｂ路線，
      且不得有設置障礙物或任何妨害原告通行之行為，原告自
      得依此請求渠等排除，而無另行請求之必要，職是，原告
      此部分請求，洵屬無據。
四、綜上所述，原告先位之訴依民法第787 條第1 項規定，請求
    如先位聲明所示，為無理由，應予駁回；備位之訴依前揭規
    定，請求如主文第二、三項所示，為有理由，應予准許，逾
    此範圍，即無理由，應予駁回。
五、原告勝訴部分，係依民事訴訟法第427 條第1 項規定，適用
    簡易程序之訴訟所為被告敗訴之判決，依同法第389 條第1
    項第3 款規定，固應依職權宣告假執行。惟按確定之本案終
    局判決有執行力者，以給付判決為限，縱確認判決係為確認
    請求權存在之判決，亦無執行力，亦即依確認判決之性質，
    並不適於強制執行，自無准許假執行之餘地。本判決主文第
    二項部分係確認判決，自無從准許為假執行，而主文第三項
    部分，係基於前揭通行權而來，自亦無從為假執行，爰不依
    前開規定，依職權宣告假執行。
六、兩造其餘攻擊、防禦方法及所提證據，經審酌後，核與判決
    結果無影響，爰不逐予一一論列，併此敘明。
七、訴訟費用負擔之依據：訴訟費用，由敗訴之當事人負擔；因
    共有物分割、經界或其他性質上類似之事件涉訟，由敗訴當
    事人負擔訴訟費用顯失公平者，法院得酌量情形，命勝訴之
    當事人負擔其一部，民事訴訟法第78條、第80條之1 分別定
    有明文。本件原告備位之訴雖部分勝訴，惟若令提供土地讓
    原告通行之被告國財署等人負擔確認通行權存在之訴訟費用
    ，例如裁判費、測量費等，應非事理所平，爰依上開規定，
    命部分勝訴之原告負擔全部訴訟費用。
乙、反訴部分
一、反訴原告主張：若准反訴被告通行Ａ路線，則反訴被告通行
    反訴原告所管理之112 土地（面積83.78 平方公尺），應依
    系爭要點，按同意通行當期申報地價即新臺幣（下同）73元
    ／平方公尺、年息百分之5 、50年計算，給付償金予反訴原
    告，是以，反訴被告應給付反訴原告15,290元（計算式：73
    元／平方公尺Ｘ83.78 平方公尺Ｘ年息百分之5 Ｘ50年＝15
    ,290元，元以下四捨五入），爰依民法第787 條第2 項後段
    規定提起反訴。聲明：反訴被告應給付反訴原告15,290元。
二、反訴被告則以：反訴原告請求一次給付50年之通行費過鉅，
    應以按年給付較為妥適等語，資為抗辯。聲明：反訴原告之
    訴駁回。
三、本院得心證理由：本院認反訴被告以通行Ｂ路線為對周圍地
    損害最小之路線，業如前述，並未判准反訴被告通行Ａ路線
    ，反訴被告自毋須給付反訴原告使用112 土地之償金，從而
    ，反訴原告請求反訴被告給付15,290元，應屬無據。
四、綜上所述，原告依民法第787 條第2 項後段規定，請求如反
    訴訴之聲明所示，為無理由，應予駁回。
五、兩造其餘攻擊、防禦方法及所提證據，經審酌後，核與判決
    結果無影響，爰不逐予一一論列，併此敘明。
六、訴訟費用負擔之依據：民事訴訟法第78條。
中    華    民    國   110    年    11    月    25    日
                  旗山簡易庭  法      官  呂明龍
以上正本係照原本作成。
如不服本判決，應於送達後20日內，向本院提出上訴狀並表明上
訴理由，如於本判決宣示後送達前提起上訴者，應於判決送達後
20日內補提上訴理由書（須附繕本）。
中    華    民    國   110    年    11    月    25    日
                              書  記  官  潘維欣
附圖：高雄市政府地政局旗山地政事務所110 年3 月15日旗法土
      字第13500號複丈成果圖
附表一：
┌──┬─────────────┬─────────────────────────┬────────┐
│編號│         地號             │被告即所有權人／管理人                            │面積（平方公尺）│
├──┼─────────────┼─────────────────────────┼────────┤
│ １ │高雄市○○區○○段00地號  │財政部國有財產署                                  │237.66          │
├──┼─────────────┼─────────────────────────┼────────┤
│ ２ │高雄市○○區○○段00地號  │張金德、李秀雲、潘怡良、張陳美足、郭文治、張曾春票│140.91          │
├──┼─────────────┼─────────────────────────┼────────┤
│ ３ │高雄市○○區○○段000地號 │財政部國有財產署                                  │161.34          │
├──┼─────────────┼─────────────────────────┼────────┤
│ ４ │高雄市○○區○○段000地號 │財政部國有財產署                                  │228.05          │
├──┼─────────────┼─────────────────────────┼────────┤
│ ５ │高雄市○○區○○段000地號 │財政部國有財產署                                  │46.64           │
├──┼─────────────┼─────────────────────────┼────────┤
│ ６ │高雄市○○區○○段000地號 │財政部國有財產署                                  │159.06          │
├──┼─────────────┼─────────────────────────┼────────┤
│ ７ │高雄市○○區○○段000地號 │行政院農業委員會林務局                            │83.78           │
├──┼─────────────┼─────────────────────────┼────────┤
│ ８ │高雄市○○區○○段000地號 │張友銓、張宗文                                    │203.48          │
└──┴─────────────┴─────────────────────────┴────────┘
 附表二：
┌──┬─────────────┬─────────────────────────┬────────┐
│編號│         地號             │被告即所有權人／管理人                            │面積（平方公尺）│
├──┼─────────────┼─────────────────────────┼────────┤
│ １ │高雄市○○區○○段00地號  │財政部國有財產署                                  │817.69          │
├──┼─────────────┼─────────────────────────┼────────┤
│ ２ │高雄市○○區○○段00地號  │張金德、李秀雲、潘怡良、張陳美足、郭文治、張曾春票│140.91          │
├──┼─────────────┼─────────────────────────┼────────┤
│ ３ │高雄市○○區○○段000地號 │財政部國有財產署                                  │161.34          │
├──┼─────────────┼─────────────────────────┼────────┤
│ ４ │高雄市○○區○○段000地號 │財政部國有財產署                                  │228.05          │
└──┴─────────────┴─────────────────────────┴────────┘